臺灣臺北地方法院刑事判決　　　　　　　　　　　　九十一年度訴字第一一三二號
　　公　訴　人　臺灣臺北地方法院檢察署檢察官
　　被　　　告　乙○○原名張.
　　指定辯護人　甲○
右列被告因貪污等案件，經檢察官提起公訴（九十一年度偵字第二○○九八號），甲
○判決如左：
    主  文
乙○○對於非主管或監督之事務，明知違背法令，利用職權機會圖私人不法利益，因
而獲得利益，處有期徒刑貳年，褫奪公權貳年，緩刑肆年。
    事  實
一、乙○○（原名張逸詞）自民國八十八年八月二日起受僱於台北市政府環境保護局
    人事室擔任約僱人員（已於九十一年六月二十八日離職），至九十年九月止負責
    辦理環境保護局員工之公務人員保險及協辦健康保險業務，為依據法令從事於公
    務之人員。緣於八十八年三月二日（起訴書誤載為八十八年四、五月間），乙○
    ○之夫王淇勳因故退出勞保，乙○○唯恐王淇勳一旦勞保中斷一定年限，勢必造
    成勞保年資無法銜接進而影響老年給付之請領，明知其夫王淇勳並未任職於台北
    市政府環境保護局之中正清潔隊，而勞保業務亦非其承辦主管或監督之事務，因
    意圖為其夫王淇勳取得勞保年資不致中斷之不法利益，竟於九十年四月三十日，
    利用承辦市民臨時工勞工保險業務之丙○○及掌管人事室主任吳炳華職名章之人
    事室股長黃鈴卿均暫時離開座位之際，在台北市政府環境保護局人事室內，利用
    任職於台北市政府環境保護局人事室已達一段期間，對於勞工保險加保程序有所
    接觸與瞭解之機會，在丙○○職務上所掌之空白勞工保險加保書內，偽填王淇勳
    任職於台北市政府環境保護局中正清潔隊隊員，每月薪資新台幣（下同）四萬二
    千元（起訴書誤載為四萬一千元）之不實資料，並在「經辦人」及「負責人」欄
    內分別盜蓋丙○○之職名章（一枚）及黃鈴卿所掌管之「人事室主任吳炳華(二)」
    之職名章（二枚），而偽造公文書即勞工保險加保書，其後持以交由不知情之總
    務室承辦人員蓋用台北市政府環境保護局之正式關防後，未免東窗事發即逕行郵
    寄至勞工保險局而行使之，致勞工保險局承辦人就該加保書以書面形式審核後接
    受承保，造成台北市政府環境保護局自九十年四月起至九十一年六月止，因負擔
    王淇勳之加保而支付合計三萬五千八百零九元之勞保費用，足以生損害於丙○○
    、黃鈴卿、台北市政府環境保護局及勞工保險局對於勞保年資計算之正確性。迄
    至九十一年六月二十七日，因台北市政府環境保護局人事室進行年度勞保業務總
    檢，發現王淇勳實際上並非任職台北市政府環境保護局之清潔隊員後，乙○○即
    出面坦承上情，並主動於九十一年七月五日繳還台北市政府環境保護局為王淇勳
    提撥之不法利益三萬五千八百零九元，且於偵查機關未發覺前，主動於九十一年
    七月二十九日前往法務部調查局台北市調查處自首，並表明接受裁判之旨，而查
    悉上情。
二、案經法務部調查局台北市調查處移請臺灣台北地方法院檢察署檢察官偵查起訴。
    理  由
一、右揭犯罪事實，業據被告乙○○於調查局、偵查及甲○審理中供承：「（問：妳
    為妳丈夫王淇勳以台北市政府環保局員工名義加《入》勞工保險之經過詳情為何
    ？）我先生王淇勳原在南投縣鋁業同業工會加保勞工保險，但因為經濟不景氣，
    他約自八十七年四、五月間即停止從事鋁門窗加工業，並‧‧‧退保。之後他就
    從事搬家臨（時）工，並無固定工作及收入。依照勞保局規定，勞工保險只要中
    斷不要超過二年即可視為銜接，為使我先生勞保年資不要中斷，所以我便在二年
    期間將屆之前，即在九十年四月間冒用他為台北市政府環保局清潔隊隊員之名義
    ，繼續為他加保勞保，直到我於九十一年六月二十八日離職才為我先生退保。‧
    ‧‧我係因為我先生工作及收入不穩定，為不影響其勞保權益，才以冒名及盜蓋
    承辦人員、主管之職名章等方式完成加保勞保手續，事後感到非常後悔，已於九
    十一年六月二十八日主動離職及返還台北市政府環保局為我先生提撥的勞工保險
    費三萬五千餘元，並於今日（即九十一年七月二十九日）主動前來自首」、「（
    問：丙○○的章是否你蓋的？）是我從他座位上拿來蓋的。（問：人事室主任吳
    炳華的章是你蓋的？）我乘股長黃鈴卿不在時，拿人事主任的章蓋的。‧‧‧（
    問：之後如何處理？）拿到總務處收發蓋完大印，就會寄出去了。‧‧‧（問：
    九十年四月三十日鄭女未請假，你是否利用她不在時蓋章？）對」、「（問：對
    於檢察官所起訴之犯罪事實有無意見《朗讀起訴書記載之全部犯罪事實》？是否
    認罪？）認罪」等語不諱（見偵查卷第三、四、十四、十六頁、甲○九十一年十
    一月二十八日審判筆錄），核與證人即台北市政府環境保護局人事室員工丙○○
    於偵查中結證：「（問：職業？）我是在人事室辦理勞保業務。‧‧‧（問：九
    十年四月三十日是否請假由張逸詞《即乙○○》代理？）我沒有請假，我有上班
    。（問：為何張女可以拿到你的章？）可能他利用我剛好離開座位的時間」等語
    （見偵查卷第十五頁正面），及證人即台北市政府環境保護局人事室股長黃鈴卿
    於偵查時證稱：「（問：職業？）我是在人事室任股長，負責核稿。（問：人事
    室主任吳炳華《二》章是你保管？）是。（問：九十年四月三十日你有無請假？
    ）沒有。（問：九十年四月三十日王淇勳加入勞保，吳炳華《二》章是否你蓋？
    ）不是。應該是張女利用我不在的時候偷蓋的」等語（見偵查卷第十六頁）之情
    節均相一致，足認偵查卷附蓋有丙○○、人事室主任吳炳華職名章之王淇勳勞工
    保險加保書影本一紙，確係被告所偽造無訛（見偵查卷第七頁）。此外，並有卷
    附勞工保險局九十一年十一月十五日保承資字第一○三六三八四號書函檢送甲○
    之王淇勳勞工保險被保險人投保資料表一紙，堪證被告確係於九十年四月三十日
    ，在黃秀雲所掌管之空白勞工保險加保書內偽填其夫王淇勳任職於台北市政府環
    境保護局中正清潔隊隊員，每月薪資四萬二千元之事實。被告明知其夫王淇勳並
    未任職於台北市政府環境保護局，竟利用其任職於台北市政府環境保護局人事室
    ，熟悉勞工保險加保業務之機會，趁承辦市民臨時工勞工保險業務之丙○○及人
    事室股長黃鈴卿未注意之際，盜用其等掌管之職名章，擅自偽造勞工保險加保書
    向勞工保險局提出加保申請，令其夫王淇勳之勞保年資因之得以銜接，且致使台
    北市政府環境保護局自九十年四月起至九十一年六月止，因之為王淇勳提撥三萬
    五千八百零九元之勞保費用負擔，而取得不法利益，自足以生損害於丙○○、黃
    鈴卿、台北市政府環境保護局及勞工保險局對於辦理勞保年資計算之正確性。本
    件事證明確，被告犯行堪以認定，應予依法論科。
二、被告前自八十八年八月二日起，任職於台北市政府環境保護局人事室擔任約僱人
    員（於九十一年六月二十八日離職），至九十年九月止均負責辦理環境保護局員
    工之公務人員保險及協辦健康保險業務，係依據法令從事公務之人員，為被告所
    不爭執，且有卷附台北市政府環境保護局以九十一年十一月十三日北市環人字第
    ○九一三三七○六二○○號函檢送甲○之台北市政府環境保護局便簽、台北市政
    府八十八年八月三十日府人一字第八八○六二五六○○○號函、台北市政府環境
    保護局約僱人員僱用名冊台北市政府環境保護局八十八年八月二十五日北市環人
    字第八八二三一七七三─○○二五號函稿、僱用契約等件足憑。被告行為後，貪
    污治罪條例第六條規定於九十年十一月七日修正公布，其法定刑雖仍為「五年以
    上有期徒刑，得併科新臺幣三千萬元以下罰金」，然已增列「明知違背法令」及
    「因而獲得利益」之構成要件，比較結果以修正後之現行貪污治罪條例第六條第
    一項第五款規定較有利於行為人，依刑法第二條第一項但書規定，應適用修正後
    之現行貪污治罪條例第六條第一項第五款規定。核被告假借職務上之機會，故意
    盜蓋丙○○、黃鈴卿職務上掌管之職名章，偽造台北市政府環境保護局人事室員
    工丙○○職務上掌管之勞工保險加保書，並交由不知情之台北市政府環境保護局
    總務室承辦人員蓋用機關大印後寄發至勞工保險局而行使之所為，係犯刑法第二
    百十六條、第二百十一條之行使偽造公文書罪。被告假借職務上之機會，故意犯
    行使偽造公文書罪，應依刑法第一百三十四條規定加重其法定刑。而被告因上開
    行使偽造公文書之行為，使不知情之台北市政府環境保護局自九十年四月起至九
    十一年六月止因之增加三萬五千八百零九元之勞保費用負擔，而圖得其夫王淇勳
    之勞工保險年資不致中斷之不法利益之所為，另犯現行貪污治罪條例第六條第一
    項第五款對於非主管或監督之事務，利用職權機會圖私人不法利益罪。被告盜用
    印章（即丙○○、人事室主任吳炳華(二)職名章）之行為，為偽造公文書（即勞工
    保險加保書）之階段行為，偽造公文書後復持以行使，偽造公文書之低度行為為
    行使之高度行為所吸收，均不另論擬。被告行使偽造之勞工保險加保書之目的，
    在於圖謀其夫勞工保險年資得以銜接不法利益，所犯行使偽造公文書罪，與利用
    職權機會，對於非主管或監督之事務圖私人不法利益罪二者間，有方法目的之牽
    連犯關係，應從一較重之對於非主管或監督之事務，利用職權機會圖私人不法利
    益罪處斷。被告犯罪後，於有偵查犯罪權之機關或人員發覺前，主動於九十一年
    七月二十九日向法務部調查局台北市調查處自首，並表明接受裁判之意，且所取
    得之不法利益三萬五千八百零九元，已於九十一年七月五日自動全數歸還，並隨
    即於九十一年六月二十七日向勞工保險局辦理溯及自九十年四月三十日即辦理退
    保，此有卷附法務部調查局台北市調查處九十一年七月二十九日調查筆錄、台北
    市政府環境保護局收款收據（見偵查卷第三、九頁）及甲○卷附王淇勳之勞工保
    險被保險人投保資料表可佐，依貪污治罪條例第八條第一項規定，就利用職權機
    會圖私人不法利益犯行部分依法減輕其刑。又被告所犯貪污治罪條例第六條第一
    項第五款之罪，其情節輕微，且圖得之不正利益僅三萬五千八百零九元，依同條
    例第十二條第一項規定，應減輕其刑，並依刑法第六十六條但書及第七十條規定
    遞減輕之。爰審酌被告犯後主動自首並繳交全部不正利益，且於偵審中坦承犯行
    不諱，並深表悔悟之意，堪認其犯後態度良好，及其犯罪之動機、目的、手段、
    生活狀況、智識程度等一切情狀，就所犯利用職務上機會所圖私人不法利益之情
    狀，甲○細究其犯行之危害程度及事後所表現之真摯悔意，認公訴人具體求處有
    期徒刑二年，實屬妥適，爰量處如主文所示之刑，並依法諭知褫奪公權二年之宣
    告，以示懲儆。末查，被告前未曾受有期徒刑以上刑之宣告，有臺灣高等法院檢
    察署刑案紀錄簡覆表及臺灣高等法院被告全國前案記錄表可按，審其因丈夫長期
    無法加入勞工保險，唯恐將來權益受有影響，一時失慮致罹刑章，犯後坦承犯行
    不諱，深表悔悟，並歸還全部不法利益，經此冗長之偵查審判程序，當知所教訓
    ，信無再犯之虞，甲○以為公訴人所請上開宣告之刑以暫不執行為適當，亦稱妥
    當，併諭知緩刑四年之宣告，以策自新。被告所偽造之勞工保險加保書，雖係供
    其犯罪所用之物，然業因向勞工保險局行使而失其所有權，其上蓋用之丙○○及
    人事室主任吳炳華(二)之職名章，又均非偽造，自不得宣告沒收。
據上論斷，應依刑事訴訟法第二百九十九條第一項前段，貪污治罪條例第二條、第六
條第一項第五款、第八條第一項、第十二條、第十七條，刑法第二條第一項但書、第
十一條前段、第二百十六條、第二百十一條、第一百三十四條、第五十五條、第六十
六條但書、第三十七條第二項、第七十四條第一款，判決如主文。
本案經檢察官陳弘杰到庭執行職務
中    華    民    國      九十一      年      十二      月      十一    日
                                      臺灣臺北地方法院刑事第六庭
                                          法  官  吳  秋  宏
右正本證明與原本無異。
如不服本判決，應於判決送達後十日內，向甲○提出上訴狀。
                                          書記官  林  碧  華
中    華    民    國      九十一      年      十二    月       十一     日
附錄本案論罪科刑法條全文：
貪污治罪條例第六條第一項第五款
有下列行為之一者，處五年以上有期徒刑，得併科新臺幣三千萬元以下罰金：
一  意圖得利，抑留不發職務上應發之財物者。
二  募集款項或徵用土地、財物，從中舞弊者。
三  竊取或侵占職務上持有之非公用私有器材、財物者。
四  對於主管或監督之事務，明知違背法令，直接或間接圖自己或其他私人不法利益
    因而獲得利益者。
五  對於非主管或監督之事務，明知違背法令，利用職權機會或身分圖自己或其他私
    不法利益，因而獲得利益者。
前項第一款至第三款之未遂犯罰之。
刑法第二百十六條
行使第二百十條至第二百十五條之文書者，依偽造、變造文書或登載不實事項或使登
載不實事項之規定處斷。
第二百十一條
偽造、變造公文書，足以生損害於公眾或他人者，處一年以上七年以下有期徒刑。
刑法第一百三十四條
公務員假借職務上之權力、機會或方法，以故意犯本章以外各罪者，加重其刑至二分
之一。但因公務員之身分已特別規定其刑者，不在此限。
